---
title: "\\large Estimation de variance dans les enquêtes de l'Insee : le *package* R gustave et ses applications"
fontsize: 12pt
output:
  beamer_presentation:
    highlight: haddock
    includes:
      in_header: header.tex
    keep_tex: no
    slide_level: 3
handout: yes
---

# Estimation de variance dans les enquêtes de l'Insee {.unnumbered}

### \ 

\vspace{-0.5cm} L'estimation de variance est une opération qui gagne en importance dans le \strong{processus de production d'une enquête}: 

- outil pour évaluer la qualité de l'information collectée susceptible d'influer sur sa diffusion:
- indicateur utilisé dans les rapports qualité mais aussi dans le nouveau règlement européen IESS (*Integrated european social statistics*) en discussion.

\pause \strong{Remarque} Cette présentation porte sur une composante parmi d'autres de l'imprécision associée à un processus d'enquête. 

\pause Cette contribution présente:

- la stratégie mise en \oe uvre à l'Insee pour mener à bien l'estimation de variance sur des enquêtes complexes;
- le *package* R gustave développé au sein du Département des méthodes statistiques (DMS).


### Plan de la présentation

\large
\tableofcontents[sectionstyle=show/show, subsectionstyle=hide/hide/hide]


# Objectif : rendre le calcul de précision (plus) simple

### \large Sources de complexité du calcul de précision

\pause \strong{Plan de sondage}

- \vspace{-0.2cm} algorithmes de tirage;
- tirages à plusieurs degrés;
- bases de sondage multiples.

\pause \bigskip \strong{Méthodes d'estimation}

- \vspace{-0.2cm} correction de la non-réponse;
- calage sur marges.

\pause \bigskip \strong{Estimateurs}

- \vspace{-0.2cm} linéarisation: ratio, quantiles, indicateurs de pauvreté, etc.;
- estimation sur des domaines.


### Première solution: le logiciel Poulpe

\pause Poulpe (\strong{P}rogramme \strong{O}ptimal et \strong{U}niversel pour la \strong{L}ivraison de la \strong{P}récision des \strong{E}nquêtes) est une macro SAS de calcul de précision présentée lors des 6$^\text{ème}$ JMS (1998): 

- \vspace{-0.2cm} estimateurs de variance s'appuyant sur les probabilités d'inclusion simple;
- modélisation générique du plan de sondage et des phases de redressement;
- modules de linéarisation intégrés.

\pause \bigskip La présente contribution \strong{s'appuie sur les travaux associés à Poulpe} avec quelques différences notables: 

- \vspace{-0.2cm} aucune restriction sur le type d'estimateur de variance (échantillon-maître Octopusse);
- simplification de la mise en \oe uvre du calcul pour le non-spécialiste.


### \large Nouvelle proposition (1): procéder en deux étapes

Difficultés de l'estimation de variance en pratique: 

- construire une modélisation méthodologiquement cohérente du plan de sondage et des redressements; 
- disposer des données nécessaires pour les prendre en compte.

\pause \bigskip \strong{Proposition organisationnelle}: bien distinguer \strong{deux étapes}

1. \pause \strong{Méthodologue}: analyse méthodologique, mobilisation de l'information auxiliaire, construction d'un \strong{programme d'estimation de variance} raisonnablement exact;

2. \pause \strong{Responsable d'enquête, chargé(e) d'étude}: utilisation du programme d'estimation dans le cadre d'études ou pour répondre à des obligations réglementaires.



### \large Nouvelle proposition (2): le *package* R gustave

\strong{Conséquence} : les programmes d'estimation de variance doivent donc

- être autonomes et aussi simples d'utilisation que possible;
- prendre en compte l'ensemble des éléments relatifs au calcul de précision (linéarisations, domaines, etc.);
- ne pas être trop complexes à développer ni à maintenir.

\bigskip \pause \strong{Proposition technique}: *package* R \strong{G}ustave: a \strong{U}ser-oriented \strong{S}tatistical \strong{T}oolkit for \strong{A}nalytical \strong{V}ariance \strong{E}stimation

- \pause \strong{Faciliter} la mise en \oe uvre du calcul de précision par tout un chacun... 

- \pause ...en fournissant au ou à la méthodologue des \strong{outils dédiés}.

# Exemple d'applications de gustave à l'Insee

### Le *package* gustave à l'Insee

Utilisé pour l'estimation de variance des enquêtes ménages périodiques: Enquête emploi en continu (EEC), dispositif Statistique sur les revenus et les conditions de vie (SRCV), Cadre de vie et sécurité (CVS), Loyers et charges.

\pause \bigskip \strong{Exemple} Enquête emploi en continu

- panel de logements initialisé en 2009, tirage équilibré;
- correction de la non-réponse par calage en une étape;
- indicateurs standards: ratios (taux de chômage, etc.) ventilés par domaine.

\small \pause \bigskip {\itshape \strong{Nota bene} Les estimateurs ponctuels figurant sur les diapositives suivantes ne coïncident en général pas avec la diffusion officielle (champs de calcul différents, pas de désaisonnalisation, etc.).}


### Les fichiers de calcul de précision

Le *package* gustave permet de produire, pour chaque millésime d'une enquête (chaque trimestre pour l'EEC) un \strong{fichier de données R} qui contient : 

- \vspace{-0.2cm} \pause les micro-données de l'enquête (table `z` pour l'EEC);
- \pause les programmes d'estimation de variance spécifiques à l'enquête (fonction `precisionEec()` pour l'EEC);
- \pause toute l'information auxiliaire nécessaire.

\pause Pour mettre en \oe uvre l'estimation de variance, \strong{il suffit de charger ce fichier} (par exemple pour le T2 2014):

\footnotesize
```{r, eval=FALSE}
load("precisionEec142.RData")
```
\normalsize

\pause \small \bigskip \vspace{-0.4cm} \strong{Remarque} Ces fichiers de calcul de précision sont susceptibles de contenir des \strong{informations auxiliaires réidentifiantes}.


```{r, include=FALSE}
load("gustave_jms_exemple.RData")
options(width = 60)
# Note : les calculs sont effectués sur un serveur sécurisé,
# seuls les résultats sont réutilisés ici pour la présentation
```



### \large Code : Précision du taux de chômage au T2 2014

\pause \strong{Nombre total de chômeurs} (`acteu %in% 2`)

\pause \footnotesize
```{r, eval=FALSE}
precisionEec(z, total(acteu %in% 2))
```

\vspace{-0.5cm}
```{r, echo=FALSE}
eec1
```


\pause \bigskip \normalsize \strong{Taux de chômage}

\pause \footnotesize
```{r, eval=FALSE}
precisionEec(z, ratio(acteu %in% 2, acteu %in% c(1, 2)))
```

\vspace{-0.5cm}
```{r, echo=FALSE}
eec2
```


### \large Code : Précision du taux de chômage au T2 2014

\strong{Taux de chômage des 50 ans et plus}

\pause \footnotesize \vspace{-0.2cm} 
```{r, eval=FALSE}
precisionEec(z, 
  ratio(acteu %in% 2, acteu %in% c(1, 2)),
  where = age >= 50
)
```

\vspace{-0.5cm}
```{r, echo=FALSE}
eec3[, 2:5]
```

\pause \normalsize \strong{Taux de chômage par région}

\pause \footnotesize \vspace{-0.2cm} 
```{r, eval=FALSE}
precisionEec(z, 
  ratio(acteu %in% 2, acteu %in% c(1, 2)),
  by = reg
)
```

\vspace{-0.5cm}
```{r, echo=FALSE}
eec4[1:3, 2:6]
```

# Principe de fonctionnement du *package* gustave

### \og Emballer \fg{} (*wrap*) la complexité

L'objectif du *package* gustave est de \strong{préserver l'utilisateur final de la complexité} du processus d'estimation de la variance. 

\pause \strong{Idée centrale} \og Emballer \fg{} la fonction d'estimation de variance complexe dans une autre fonction (appelée \og \textit{wrapper} \fg{}) plus simple d'utilisation: 

- \pause \strong{fonction d'estimation de la variance}: fonction spécifique à chaque enquête développée par le ou la méthodologue; \pause $\rightarrow$ \strong{complexité méthodologique}
    
- \pause \strong{\textit{wrapper} d'estimation de variance}: fonction générique qui prend en charge des opérations systématiques (linéarisations, domaines), appelle la fonction de variance et affiche les résultats. \pause $\rightarrow$ \strong{complexité informatique}

### Apports du *package* gustave

La production d'un programme d'estimation de variance avec le *package* gustave suppose en général \strong{trois étapes pour le ou la méthodologue}: 

1. \pause Élaborer la fonction de variance spécifique à l'enquête

    $\rightarrow$ gustave propose des \strong{fonctions optimisées} qui mettent en \oe uvre les estimateurs de variance standard.

2. \bigskip \pause Définir le *wrapper* de variance

    $\rightarrow$ gustave \strong{simplifie la production} de *wrappers* de variance faciles à utiliser et intégrant toute l'information auxiliaire nécessaire.

3. \bigskip \pause Définir des linéarisations *ad hoc* si nécessaire

    $\rightarrow$ gustave permet l'\strong{interaction} entre *wrappers* de variance et fonctions de linéarisation.


### Diffusion et perspectives

- Version 0.3.0 en ligne sur le CRAN

- \bigskip Code source accessible sur github.com : [https://github.com/martinchevalier/gustave](https://github.com/martinchevalier/gustave)

- \bigskip Maintenance assurée par la division Sondages de l'Insee

- \bigskip \pause Fonctionnalités en développement: 

    * création d'une fonction \og prête-à-estimer \fg{} pour les cas les plus simples (SAS stratifié, repondération dans des GRH, calage) similaire à la macro SAS %everest;
    * intégration dans le *package* de linéarisations plus complexes.

# Estimation de variance dans les enquêtes de l'Insee {.unnumbered}

### En guise de conclusion

Le Département des méthodes statistiques a mis en place une organisation pour \strong{industrialiser l'estimation de variance}:

- processus systématisé et documenté;
- programmes simples d'utilisation et faciles à diffuser;
- fichiers d'estimation de variance résilients.

\bigskip \pause Le développement du *package* gustave constitue un \strong{investissement important}: 

- présenté en *workshop* européen;  
- utilisé pour vérifier le respect des objectifs de précision prévus par le réglement IESS;
- qui inscrit avec d'autres les travaux du DMS et de l'Insee dans l'univers du logiciel libre.


### \ 

\begin{center}
  \large
  \strong{Merci de votre attention!}  

  \normalsize \bigskip \bigskip Martin Chevalier \\ martin.chevalier@insee.fr \\\url{https://github.com/martinchevalier/gustave}
\end{center}

<!-- # Fonctionnement du package gustave: exemple {.unnumbered} -->

<!-- ### Enquête TIC (données simulées) -->

<!-- \strong{Données d'exemple du \textit{package}} : données fictives inspirées de l'enquête Technologies de l'information et de la communication (TIC) -->

<!-- \pause \bigskip Méthodologie (de l'exemple fictif): -->

<!-- - sondage aléatoire simple stratifié; -->
<!-- - correction de la non-réponse dans des groupes de réponse homogène; -->
<!-- - calage sur marges. -->


<!-- ### Étape 1 : Élaborer la fonction de variance -->

<!-- À partir de l'analyse du plan de sondage, le ou la méthodologue produit une \strong{fonction de variance} (ici `varianceTic()`): -->

<!-- - à partir d'une matrice d'observations en entrée, produit un vecteur d'estimateurs de variance en sortie; -->
<!-- - peut utiliser n'importe quelle information auxiliaire (probabilités d'inclusion, variables de calage, etc.). -->

<!-- \footnotesize -->
<!-- ```{r, include=FALSE} -->
<!-- library(gustave) -->
<!-- varianceTic <- function(y){ -->

<!--   # Calage -->
<!--   y <- rescal(y, x = x) -->

<!--   # Non-réponse -->
<!--   y <- add0(y, rownames = ict_sample$firm_id) -->
<!--   var_nr <- var_pois(y, pik = ict_sample$response_prob_est, w = ict_sample$w_sample) -->

<!--   # Echantillonnage -->
<!--   y <- y / ict_sample$response_prob_est -->
<!--   var_sampling <- var_srs(y, pik = 1 / ict_sample$w_sample, strata = ict_sample$division) -->

<!--   var_sampling + var_nr -->

<!-- } -->
<!-- # With x the calibration variables matrix -->
<!-- library(gustave) -->
<!-- x <- as.matrix(ict_survey[ -->
<!--   order(ict_survey$firm_id), -->
<!--   c(paste0("N_", 58:63), paste0("turnover_", 58:63)) -->
<!-- ]) -->

<!-- # Premier lancement pour virer la Note de Matrix -->
<!-- big_data <- as.matrix(ict_survey$big_data) -->
<!-- rownames(big_data) <- ict_survey$firm_id -->
<!-- varianceTic(big_data) -->
<!-- ``` -->

<!-- \pause \vspace{0.2cm} -->
<!-- ```{r, collapse=TRUE} -->
<!-- # Test de varianceTic() sur la variable big_data -->
<!-- big_data <- as.matrix(ict_survey$big_data) -->
<!-- rownames(big_data) <- ict_survey$firm_id -->
<!-- varianceTic(big_data) -->
<!-- ``` -->

<!-- ### Etape 2 : Définir le wrapper de variance -->

<!-- \footnotesize -->
<!-- ```{r, collapse=TRUE} -->
<!-- # Définition du wrapper de variance -->
<!-- precisionTic <- define_variance_wrapper( -->
<!--   variance_function = varianceTic, -->
<!--   reference_id = ict_survey$firm_id, -->
<!--   default = list(id = "firm_id", weight = "w_calib"), -->
<!--   objects_to_include = c("x", "ict_sample") -->
<!-- ) -->
<!-- ``` -->

<!-- \pause  -->
<!-- ```{r, collapse=TRUE} -->
<!-- # Test du wrapper de variance -->
<!-- precisionTic(ict_survey, total(big_data)) -->
<!-- ``` -->

<!-- ### Etape 3 : Définir des linéarisations *ad hoc* -->

<!-- Par défaut le *package* gustave incorpore les linéarisations les plus classiques (celles proposées dans Poulpe).  -->

<!-- \pause Il est néanmoins possible de définir des linéarisations supplémentaires: -->

<!-- \footnotesize \pause -->
<!-- ```{r} -->
<!-- arpr <- define_linearization_wrapper( -->
<!--   linearization_function = function(y, weight, percentage = 60, order_quant = 50L){ -->
<!--     require(vardpoor) -->
<!--     r <- linarpr(Y = y, weight = weight, percentage = percentage, order_quant = order_quant) -->
<!--     return(list(lin = list(r$lin$lin_arpr), metadata = list(est = r$val$arpr))) -->
<!--   },  -->
<!--   arg_type = list(data = "y", weight = "weight", param = c("percentage", "order_quant")) -->
<!-- ) -->
<!-- ``` -->

<!-- \pause \normalsize \strong{Remarque} Comme pour l'estimation de variance, on distingue la *fonction* de linéarisation (méthodologique) du *wrapper* de linéarisation (interaction avec le *wrapper* de variance). -->