---
title: "\\Large Outils pour l'estimation de variance dans les enquêtes de l'Insee : le \\textit{package} R gustave"
fontsize: 11pt
output:
  beamer_presentation:
    highlight: haddock
    includes:
      in_header: header.tex
    keep_tex: no
    slide_level: 3
handout: yes
---

```{r, include=FALSE}
knitr::opts_chunk$set(collapse=TRUE)
```

# Outils pour l'estimation de variance dans les enquêtes de l'Insee : le *package* R gustave {.unnumbered}

### \ 

\strong{Objectif de la réunion} Présenter les outils développés récemment par la Division Sondages pour l'estimation de variance à travers le [\underline{\textit{package} R gustave}](https://CRAN.R-project.org/package=gustave).

\large \bigskip 
\tableofcontents[sectionstyle=show/show, subsectionstyle=hide/hide/hide]

# Outils \og prêts-à-estimer \fg{} pour les cas les plus simples

### Retour sur l'existant

\strong{Plusieurs outils} ont été développés ces dernières années pour estimer la variance d'estimateurs calculés dans des \strong{enquêtes relativement simples}: 

- \pause macro SAS `%calker`: sondage aléatoire simple stratifié, correction de la non-réponse par repondération ou par imputation au sein des strates de tirage;

- \pause \bigskip macro SAS `%calker_grh`: sondage aléatoire simple stratifié, correction de la non-réponse par repondération au sein de groupes de réponse homogènes quelconques;

- \pause \bigskip macro SAS `%everest`: sondage aléatoire simple stratifié, correction de la non-réponse par imputation au sein des strates de tirage ou par repondération au sein de groupes de réponse homogènes quelconques, calage sur marges.

### La fonction `qvar()` du *package* gustave

gustave est un \strong{\textit{package} R} fournissant une \strong{boîte à outils pour l'estimation de variance}. 

\bigskip \pause `qvar()` est une *fonction* du *package* gustave, qui \strong{combine les autres fonctions proposées par gustave} dans un outil \og prêt-à-estimer \fg{} dans les cas les plus simples, à savoir: \pause

- sondage aléatoire simple stratifié;
- correction de la non-réponse par repondération dans des groupes de réponse homogènes;
- calage sur marges.

\bigskip \pause En ce sens, `gustave::qvar()` est \strong{susceptible de remplacer la macro SAS \texttt{\%everest}}.

\bigskip \pause \small \strong{Remarque} Le nom \og qvar \fg{} signifie \og \textit{quick variance estimation} \fg{} et est pensé par analogie avec la fonction `qplot()` du *package* ggplot2.

### Démonstration: Installation et chargement du *package* gustave

La version 0.3.0 du *package* gustave est accessible sur le dépôt de *packages* classique de R (le [\underline{CRAN}](https://cran.r-project.org/)). 

\bigskip \pause La version 0.4.0 en développement est disponible sur [\underline{github.com}](https://) et sur le [\underline{serveur gitlab de l'Insee}](https://git.stable.innovation.insee.eu/methodologie-sondage/gustave).

\pause \footnotesize
```{r, eval=FALSE}
# Installation de la version de développement depuis github
devtools::install_github("martinchevalier/gustave", ref = "dev")

# Chargement du package gustave
library(gustave)

# Affichage de l'aide de la fonction qvar()
? qvar
```

```{r, include=FALSE}
library(gustave)
```

### Démonstration: Données d'exemple

Le *package* gustave embarque des \strong{données d'exemple simulées} inspirées de l'enquête Technologies de l'information et de la communication.

\pause \scriptsize
```{r}
# Table d'échantillon ict_sample
names(ict_sample)

# Table de variables d'intérêt ict_survey
names(ict_survey)
```

### Démonstration: Plan de sondage (1)

\scriptsize
```{r}
# Estimation ne tenant compte que de l'échantillonnage
qvar(
  
  # Paramètres méthodologiques
  data = ict_sample, 
  dissemination_dummy = "dissemination", 
  dissemination_weight = "w_sample",
  id = "firm_id",
  sampling_weight = "w_sample",
  
  # Variable d'intérêt
  turnover
  
)
```

### Démonstration: Plan de sondage (2)

\scriptsize
```{r}
# Ajout de la strate de tirage
qvar(
  
  # Paramètres méthodologiques
  data = ict_sample, 
  dissemination_dummy = "dissemination", 
  dissemination_weight = "w_sample",
  id = "firm_id",
  sampling_weight = "w_sample", strata = "strata",
  
  # Variable d'intérêt
  turnover
  
)
```


### \large Démonstration : Fixation des paramètres méthodologiques

\scriptsize
```{r}
# Définition d'une fonction avec les paramètres méthodologiques de TIC
precisionTic <- qvar(
  data = ict_sample,
  dissemination_dummy = "dissemination",
  dissemination_weight = "w_sample",
  id = "firm_id",
  sampling_weight = "w_sample", strata = "strata",
  define = TRUE
)

# Utilisation de la fonction
precisionTic(ict_survey, turnover)
```



### Démonstration: Ergonomie (1)

\scriptsize
```{r}
# Estimation de moyennes et de ratio
precisionTic(ict_survey, mean(turnover))
precisionTic(ict_survey, ratio(turnover, employees))

# Plusieurs estimateurs en un seul appel
precisionTic(ict_survey, 
  "CA moyen" = mean(turnover),
  "CA moyen par salarié" = ratio(turnover, employees)
)
```

### Démonstration: Ergonomie (2)

\scriptsize
```{r}
# Estimation sur un domaine
precisionTic(ict_survey, mean(speed_quanti), where = employees >= 50)[, 1:4]

# Estimation sur plusieurs domaines
precisionTic(ict_survey, mean(speed_quanti), by = division)[, 1:5]

# Domaines différents par estimateur
precisionTic(ict_survey, 
  "CA moyen des 50 et plus" = mean(turnover, where = employees >= 50),
  "CA moyen des 100 et plus" = mean(turnover, where = employees >= 100)
)[, c(1, 3:5)]
```

### Démonstration: Ergonomie (3)

```{r, include=FALSE}
library(dplyr)
```

\scriptsize

```{r}
# Dichotomisation à la volée
precisionTic(ict_survey, mean(speed_quanti > 100))[, 1:4]

# Dichotomisation automatique des variables qualitatives
precisionTic(ict_survey, mean(speed_quali))[, 1:4]

# Intégration avec dplyr et %>%
library(dplyr)
ict_survey %>% 
  precisionTic("Connexion supérieure à 100 Mbs" = mean(speed_quanti > 100)) %>% 
  select(label, est, lower, upper)
```

### Démonstration: Prise en compte du champ

\scriptsize
```{r}
# Ajout de l'indicatrice d'appartenance au champ
precisionTic <-  qvar(
  data = ict_sample, 
  dissemination_dummy = "dissemination", 
  dissemination_weight = "w_sample",
  id = "firm_id",
  sampling_weight = "w_sample", strata = "strata", 
  scope_dummy = "scope"
)
```

### Démonstration: Correction de la non-réponse (1)

\scriptsize
```{r}
# Ajout de la correction de la non-réponse
precisionTic <- qvar(
  data = ict_sample, 
  dissemination_dummy = "dissemination", 
  dissemination_weight = "w_nrc",
  id = "firm_id",
  sampling_weight = "w_sample", strata = "strata", 
  scope_dummy = "scope", 
  nrc_weight = "w_nrc", response_dummy = "resp", hrg = "hrg",
  define = TRUE
)
```

### Démonstration: Correction de la non-réponse (2)

\scriptsize
```{r}
# Cas d'unités exclues de la repondération
precisionTic <- qvar(
  data = ict_sample, 
  dissemination_dummy = "dissemination", 
  dissemination_weight = "w_nrc",
  id = "firm_id",
  sampling_weight = "w_sample", strata = "strata", 
  scope_dummy = "scope", 
  nrc_weight = "w_nrc", response_dummy = "resp", hrg = "hrg", 
  nrc_dummy = "nrc",
  define = TRUE
)
```

### Démonstration: Calage sur marges (1)

\scriptsize
```{r}
# Ajout du calage sur marges
precisionTic <- qvar(
  data = ict_sample, 
  dissemination_dummy = "dissemination", 
  dissemination_weight = "w_calib",
  id = "firm_id",
  sampling_weight = "w_sample", strata = "strata", 
  scope_dummy = "scope", 
  nrc_weight = "w_nrc", response_dummy = "resp", hrg = "hrg",
  nrc_dummy = "nrc",
  calibration_weight = "w_calib", 
  calibration_var = c(paste0("N_", 58:63), paste0("turnover_", 58:63)),
  define = TRUE
)
```

### Démonstration: Calage sur marges (2)

\scriptsize
```{r}
# Cas d'unités exclues du calage
precisionTic <- qvar(
  data = ict_sample, 
  dissemination_dummy = "dissemination", 
  dissemination_weight = "w_calib",
  id = "firm_id",
  sampling_weight = "w_sample", strata = "strata", 
  scope_dummy = "scope", 
  nrc_weight = "w_nrc", response_dummy = "resp", hrg = "hrg",
  nrc_dummy = "nrc",
  calibration_weight = "w_calib", 
  calibration_var = c(paste0("N_", 58:63), paste0("turnover_", 58:63)),
  calibration_dummy = "calib",
  define = TRUE
)
```

### Pour synthétiser

\normalsize

`gustave::qvar()` facilite la production de programmes d'estimation de variance relativement ergonomiques \strong{dans les cas les plus simples}.

\bigskip \pause Cette fonction opère par ailleurs un \strong{grand nombre de contrôles techniques et méthodologiques}.

\bigskip \pause Plusieurs \strong{limitations}: 

- elle ne prend pas en compte la correction de la non-réponse par imputation (contrairement à `%everest`);
- elle ne permet pas de tenir compte des plans de sondage complexes: degrés multiples, partage des poids.

\bigskip \pause Les \strong{autres fonctionnalités du \textit{package} gustave} apportent des éléments de réponse à ces questions.


# Boîte à outils pour les cas plus complexes

### Principes du *package* gustave (1)

\pause \strong{G}ustave: a \strong{U}ser-oriented \strong{S}tatistical \strong{T}oolkit for \strong{A}nalytical \strong{V}ariance \strong{E}stimation 

\bigskip \pause gustave est avant tout une \og boîte à outils \fg{} (*toolkit*), i.e. une \strong{collection de fonctions utiles au ou à la méthodologue} pour estimer la variance d'estimateurs issus d'une enquête par sondage.

\bigskip \pause En ce sens, son approche diffère sensiblement de celle proposée par la macro SAS `%poulpe` (*cf.* les [\underline{actes des JMS 1998}](http://jms-insee.fr/jms1998_programme/#1513415199356-a8a1bdde-becd)): 

- \pause `%poulpe`: macro complète qui met en \oe uvre un cadre méthodologique à portée universelle;
- \pause gustave: ensemble de \og petites \fg{} fonctions qui simplifient le travail du ou de la méthodologue.

### Principes du *package* gustave (2)

D'un point de vue organisationnel, gustave s'inscrit dans une organisation du travail à \strong{deux niveaux}: 

1. \pause \vspace{-0.2cm} \strong{Méthodologue}: analyse méthodologique, mobilisation de l'information auxiliaire, construction d'un \strong{programme d'estimation de variance} raisonnablement exact;

2. \pause \strong{Responsable d'enquête, chargé(e) d'étude}: utilisation du programme d'estimation dans le cadre d'études ou pour répondre à des obligations réglementaires.

\bigskip \pause \strong{Conséquence} : les programmes d'estimation de variance doivent donc

- \vspace{-0.2cm} être autonomes et aussi simples d'utilisation que possible;
- prendre en compte l'ensemble des éléments relatifs au calcul de précision;
- ne pas être trop complexes à développer ni à maintenir.

### Principes du *package* gustave (3)

\pause \strong{Idée centrale} \og Emballer \fg{} la fonction d'estimation de variance complexe dans une autre fonction (appelée \og \textit{wrapper} \fg{}) plus simple d'utilisation: 

- \pause \bigskip \strong{fonction d'estimation de la variance}: fonction spécifique à chaque enquête développée par le ou la méthodologue; 

    \hspace{1cm} $\rightarrow$ \strong{complexité méthodologique}
    
- \pause \bigskip \strong{\textit{wrapper} d'estimation de variance}: fonction générique qui prend en charge des opérations systématiques (calcul des statistiques, domaines), appelle la fonction de variance et affiche les résultats. 

    \hspace{1cm} $\rightarrow$ \strong{complexité informatique}
    
### Contenu du *package* gustave

De ce fait, les fonctions du *package* gustave sont de deux ordres: 

1. \pause \strong{Fonctions méthodologiques}: estimateurs de variance usuels (Sen-Yates-Grundy, Deville-Tillé pour le sondage équilibré, etc.), fonctions outils (calcul des résidus de calage, somme par groupe, etc.);

    \hspace{1cm} $\rightarrow$ faciliter l'écriture de la \strong{fonction de variance}

2. \pause \bigskip \strong{Fonctions techniques}: fonctions qui simplifient la production de programmes d'estimation de variance qui ne nécessitent pas d'expertise méthodologique particulière. 

    \hspace{1cm} $\rightarrow$ produire le \strong{\textit{wrapper} de variance}

\small \bigskip \pause \strong{Remarque} `qvar()` n'est qu'un \strong{appel pré-paramétré} produisant des \strong{\textit{wrappers} de variance}. 

### Démonstration: Précision de l'EEC

La production des programmes de calcul de précision pour l'enquête Emploi en continu (EEC) est désormais \strong{directement intégrée à la chaîne de production trimestrielle} de l'enquête.

\bigskip \pause Le module spécifique de la chaîne de production est une \strong{mise en \oe uvre des fonctions du \textit{package} gustave}. 

\bigskip \pause Conceptuellement, le production du programme de calcul de précision pour un trimestre de l'EEC comporte \strong{deux étapes}:

1. \pause Ecriture de la fonction de variance;
2. \pause Création du *wrapper* de variance.

### Démonstration: Fonction de variance (1)

\small

L'écriture de la fonction de variance spécifique à une enquête découle  de l'\strong{analyse de sa méthodologie}, notamment pour déterminer l'\strong{information auxiliaire} nécessaire. 

\pause Ici la fonction de variance prend les arguments suivants: 

- \vspace{-0.3cm} \texttt{y}: variables d'intérêt (sous la forme d'une matrice) sur lesquelles faire porter l'estimation de variance;
- `up`: information auxiliaire relative aux unités primaires (\og bisecteurs \fg{});
- `log`: information auxiliaire relative aux logements;
- `ind`: information auxiliaire relative aux individus.

\scriptsize \pause 
```{r, eval=FALSE}
varEec <- function(y, up, log, ind){
  
  variance <- list()
  
  # Etape 0 : Agrégation par logement
  y <- sum_by(y, by = ind$idlog)
  
  # Etape 1 : Prise en compte du calage
  y <- add_zero(y, log$id[log$cal])
  y <- res_cal(y, precalc = log$res_cal_precalc)
```

### Démonstration: Fonction de variance (2)

\scriptsize
```{r, eval=FALSE}
  (...)

  # Etape 2 : Prise en compte de la non-réponse
  variance[["nr"]] <- colSums(
    (1/log$pilog[log$cal]^2 - log$qlog[log$cal]) * 
      (1 - log$pinr[log$cal]) * (y/log$pinr[log$cal])^2
  )
  y <- add_zero(y / log$pinr[log$cal], log$id)
  
  # Etape 3 : Sélection des logements dans les up
  variance[["log"]] <- varDT(
    y, w = 1/(log$piup^2) - log$qup, 
    precalc = log$varDT_precalc
  )

  # Etape 4 : Sélection des up
  y <- sum_by(y, by = log$idup, w = 1/log$pilog_up)
  y <- add_zero(y, up$id)
  variance[["up"]] <- varDT(y, precalc = up$precalc)
  
  colSums(do.call(rbind, variance))
  
}
```

### Démonstration: *Wrapper* de variance

\small À partir de la fonction de variance et de l'information auxiliaire nécessaire, la fonction `define_variance_wrapper()` crée un *wrapper* de variance simple d'utilisation.

\pause \scriptsize

```{r, eval=FALSE}
# Création du wrapper de variance avec define_variance_wrapper()
precisionEec <- define_variance_wrapper(
  variance_function = varEec,
  technical_data = list(up = up, log = log, ind = ind),
  reference_id = technical_data$ind$id,
  reference_weight = technical_data$ind$w,
  default_id = quote(paste0(ident, noi))
)

# Utilisation du wrapper de variance (données du T4 2014)
precisionEec(z, acteu %in% 2)
```

\vspace{-0.5cm}
```{r, echo=FALSE}
load("gustave_jms_exemple.RData")
eec1
```

\small \vspace{-0.2cm} \strong{Remarque} Le *wrapper* de variance est une fonction complètement autonome: toute l'information auxiliaire spécifiée au paramètre `technical_data` est intégrée *dans* la fonction (il s'agit d'une [\underline{\textit{closure}}](http://adv-r.had.co.nz/Functional-programming.html#closures)).

### Un *package* pensé pour être extensible (1)

La fonction `define_variance_wrapper()` accepte \strong{n'importe quelle fonction de variance en entrée}: 

- autant d'information auxiliaire que nécessaire;
- utilisation des fonctions d'autres *packages* pour coder la fonction de variance (utiliser `require()` dans la fonction de variance);
- prise en compte de paramètres affectant l'estimation de variance (méthodologies alternatives, etc.).

\bigskip \pause Large éventail de méthodologies couvert à ce jour: 

- échantillons tirés dans l'échantillon-maître Octopusse (formule spécifique dérivée de la formule de Sen-Yates-Grundy);
- degrés multiples (CVS);
- partage des poids complexes (SRCV).

### Un *package* pensé pour être extensible (2)

La fonction de variance peut exporter, en plus des variances estimées, des \strong{résultats intermédiaires} de l'estimation de variance. 

\bigskip \pause Cette fonctionnalité facilite la création de \strong{surcouches} à partir des *wrappers* de variance produits par le *package* gustave.

\bigskip \pause \strong{Exemple} Dans l'EEC, l'estimation de variance pour des indicateurs faisant intervenir plusieurs trimestres (évolution d'un trimestre à l'autre, moyennes annuelles, etc.) s'appuie sur la récupération des résultats intermédiaires des *wrappers* de variance de chaque trimestre concerné (estimation des covariances trimestrielles).


### Un *package* pensé pour être extensible (3)

Il est également possible de définir de nouvelles fonctions pour estimer la précision de \strong{statistiques complexes} grâce à la fonction `define_statistic_wrapper()`: 

\scriptsize \pause 
```{r, eval=FALSE}
# Définition du coefficient de gini à partir du package vardpoor
gini <- define_statistic_wrapper(
  statistic_function = function(y, weight){
    require(vardpoor)
    result <- lingini(Y = y, weight = weight)
    list(point = result$value$Gini, lin = result$lin$lin_gini)
  }, 
  arg_type = list(data = "y", weight = "weight", param = NULL)
)

# Utilisation pour calculer la précision dans l'enquête SRCV en 2014
precisionSrcv(r, gini(HX090))
```

\pause
```{r, echo=FALSE}
srcv2
```

### Pour synthétiser

\large

Au-delà de la fonction \og prête-à-estimer \fg{} `qvar()`, le *package* gustave est pensé comme une \strong{boîte à outils pour le ou la méthodologue} en charge de l'estimation de variance. 

\pause \bigskip Il rassemble des fonctions méthodologiques et techniques qui \strong{facilitent la création de programmes d'estimation de variance simples d'utilisation et autonomes}.

\pause \bigskip Sa conception est pensée pour que ses fonctionnalités soient \strong{le plus extensibles possibles}. 

\pause \bigskip Ce souci est également présent dans ses \strong{principes de développement}. 


# Principes et outils de développement

### Objectif: maximiser la maintenabilité

Le développement d'un outil de calcul de précision conduit à affronter \strong{deux sources de complexité}: 

- \pause complexité \strong{méthodologique}: méthodes souvent ardues et peu enseignées en formation initiale; 
- \pause complexité \strong{informatique}: outils complexes pour obtenir des programmes ergonomiques pour le non-spécialiste (gestion fine des [\underline{environnements}](http://adv-r.had.co.nz/Environments.html), [\underline{évaluation non-standard}](http://adv-r.had.co.nz/Computing-on-the-language.html), etc.).

\bigskip \pause Dans ce contexte, le risque est élevé d'aboutir à un \strong{outil très difficilement maintenable dans le temps}, notamment dans le contexte des mobilités à l'Insee.

\pause \bigskip \strong{Solution mise en \oe uvre} Adopter des \strong{principes de développement qui maximisent la maintenabilité du code}, inspirés de l'univers du \strong{logiciel libre}.

### Principes (1) : Logiciel libre et *package*

\strong{Utilisation de R}: logiciel libre conçu pour l'exploitation de données statistiques, R présente davantage de garanties de pérennité (à l'Insee et en général) que des alternatives (SAS notamment).

\bigskip \pause Plus encore, R offre la possibilité de \strong{structurer un ensemble de codes sous la forme de \textit{packages}}:

- \pause gestion des conflits de noms et des dépendances;
- \pause documentation de l'ensemble des fonctions accessibles à l'utilisateur;
- \pause intégration de données d'exemple;
- \pause diffusion sur le CRAN: validation technique du *package* et installation facile.

\bigskip \pause \strong{Pour en savoir plus} [\underline{Développer un \textit{package} avec RStudio et git}](https://git.stable.innovation.insee.eu/formation/r_dev)

### Principes (2) : Suivi de versions

Les évolutions du *package* sont \strong{suivies en version} depuis l'été 2017: 

- \pause \strong{code source librement accessible} sur plusieurs plateformes de développement: [\underline{github.com}](https://github.com/martinchevalier/gustave), [\underline{gitlab interne de l'Insee}](https://git;stable.innovation.insee.eu/methodologie-sondage/gustave);

- \pause \bigskip \strong{conservation de toutes les versions} (plus de 300 *commits* à ce jour) avec leurs métadonnées: une description est associée à chaque ensemble cohérent de modifications;

- \pause \bigskip \strong{travail collaboratif facilité}, y compris de façon concomittante: création de branches pour des développements particulier, gestion des conflits;

- \pause \bigskip possibilité pour des utilisateurs externes de \strong{proposer efficacement des modifications} (remontée de *bugs*, demandes spécifiques, *pull requests*).

### Principes (3) : Tests unitaires et intégration en continu

Le développement sous la forme de *packages* favorise également le développement de \strong{tests unitaires}: 

1. \pause À chaque fonctionnalité du *package* est associé un \strong{test} qui vérifie son bon fonctionnement.
2. \pause Au cours du développement, il est très facile de rejouer tous les tests unitaires pour garantir la \strong{non-régression}.

    \pause \bigskip $\rightarrow$ gustave comporte plus de \strong{180 tests unitaires}.

\bigskip \pause Il est possible d'associer suivi de versions et tests unitaires *via* l'\strong{intégration en continu}: 

- à chaque nouvelle version du *package*, des tests sont automatiquement réalisés;
- une notification est envoyée en cas d'échec.

### Principes (4) : Formation et organisation du travail

Le maintien d'un programme dans le temps ne dépend pas que de ses caractéristiques techniques, mais aussi du cadre organisationnel: 

- \pause \href{https://git.stable.innovation.insee.eu/formation}{\strong{\underline{formations au développement avec R}}}: initiation, perfectionnement, développement de *packages*, gestion de version;

- \bigskip \pause participation à l'\strong{amélioration des outils de développement}: utilisation de git dans RStudio sur AUS, investissement dans les outils proposés par la [\underline{plateforme Innovation}](https://onyxia.beta.innovation.insee.eu);

- \bigskip \pause organisation sous forme de \strong{binôme}: passation longue avec Nicolas Paliod en 2017-2018, y compris sur les points les plus techniques du *package*;

- \bigskip \pause \strong{impulsion collective} au sein de la section Méthodes d'estimation: investissement de moyen terme dans le développement de *packages* R et les outils collaboratifs.

### De nouvelles possibilités de collaboration

Le modèle de développement du *package* gustave est résolument \strong{ouvert et horizontal}. Tout un chacun peut ainsi: 

- \vspace{-0.2cm} \pause utiliser la \strong{toute dernière version} en cours de développement;
- \pause \strong{relire le code} pour comprendre son fonctionnement, détecter d'éventuelles erreurs et \strong{proposer un correctif};
- \pause \strong{proposer une nouvelle fonctionnalité} et éventuellement des éléments pour la mettre en \oe uvre. 

\pause Les plateformes de développement comme github.com ou gitlab permettent de facilement communiquer autour du code: 

- \vspace{-0.2cm} ticket d'incident (*bug report*);
- proposition de nouvelle fonctionnalité (*feature request*);
- proposition de code à intégrer dans le *package* (*pull request*).

\pause Ces nouvelles méthodes de travail et ces nouveaux outils ouvrent de \strong{nouvelles possibilités de collaboration} autour des questions méthodologiques.

# Outils pour l'estimation de variance dans les enquêtes de l'Insee : le *package* R gustave {.unnumbered}

### \ 

\begin{center}
  \large
  \strong{Merci de votre attention!}  

  \normalsize \bigskip \bigskip Martin Chevalier \\ martin.chevalier@insee.fr \\\url{https://github.com/martinchevalier/gustave}
\end{center}



